臺灣桃園地方法院民事判決　　　　　　　99年度家訴字第78號
原　　　告　李陳秀枝
訴訟代理人　劉峻延
被　　　告　游文孝
上列當事人間請求剩餘財產分配事件，本院於民國100年01月20
日言詞辯論終結，本院判決如下：
    主  文
被告應給付劉秀珠新臺幣（下同）陸拾萬元，並由原告代位受領
。
訴訟費用由被告負擔。
    事實及理由
壹、程序方面：
一、按訴狀送達後，原告不得將原訴變更或追加他訴。但有下列
    各款情形之一者，不在此限：(一)被告同意者。(二)請求之基礎
    事實同一者。(三)擴張或減縮應受判決事項之聲明者，民事訴
    訟法第255條第1項第1、2、3 款定有明文；次按「訴之變更
    或追加及提起反訴，得於言詞辯論時為之。」、「於言詞辯
    論時所為訴之變更、追加或提起反訴，應記載於言詞辯論筆
    錄；如他造不在場，應將筆錄送達。」，同法第261條第1、
    2 項亦規定甚明，是原告為訴之變更或追加他訴，除須符合
    民事訴訟法第255 條之規定外，尚須於「言詞辯論終結」前
    為之，以使被告於言詞辯論期日時，對於原告所變更或追加
    之他訴得以應訴，並使其訴訟防禦權得以獲充分保障。本件
    原告原於起訴時請求被告應給付劉秀珠新臺幣（下同）陸拾
    萬元，並由原告代位受領，本院分別定於民國（下同）99年
    9月2日、同年11月23日、100年1月20行言詞辯論程序，並於
    100年1月20日言詞辯論終結，嗣原告於100年1月26具狀聲明
    擴張請求金額為壹佰萬元，經核其性質屬於擴張應受判決事
    項之聲明，而為訴之變更，惟上開聲明係於本院100年1月20
    日言詞辯論終結後為之，明顯有礙於被告之防禦及訴訟之終
    結，是核諸前開說明，該聲明擴張請求金額部分，於法不合
    ，不應准許。
二、被告經合法通知，無正當理由，未於最後言詞辯論期日到場
    ，核無民事訴訟法第386 條所列各款情形，爰依原告之聲請
    ，由其一造辯論而為判決。
貳、當事人之主張：
一、原告起訴主張略以：(一)按被告游文孝與訴外人劉秀珠於75年
    6 月17日結婚，嗣於99年1月4日離婚，查該二人婚後應無約
    定財產制，依民法第1005條之規定，雙方應適用法定財產制
    為其夫妻財產制，茲現因雙方已辦理離婚登記生效，自屬法
    定財產制關係消滅之原因，而依民法第1030條之1 之規定，
    剩餘較少之一方得向剩餘較多之一方請求剩餘財產之差額。
    (二)再查，訴外人劉秀珠於離婚前積欠龐大債務，離婚時亦身
    無分文，被告游文孝則於婚姻存續期間，長期任職於某國營
    事業機關，故其現存之婚後財產應屬剩餘較多之一方，是訴
    外人劉秀珠本得依民法第1030條之1 之規定，向被告游文孝
    請求剩餘財產差額之分配，惟迄今未聞訴外人劉秀珠行使上
    開請求權。(三)次按訴外人劉秀珠向原告借款壹佰萬元，並開
    立同額本票壹紙供擔保，嗣因違約不清償且逃避他處，原告
    方持該本票向鈞院聲請本票裁定，並業於99年4月2日確定在
    案。茲因訴外人劉秀珠怠於行使其上開請求權利，債權人（
    原告）得以自己之名義代位行使其權利。(四)為此，被告游文
    孝負有將剩餘財產之差額予訴外人劉秀珠分配之義務，而原
    告基於本票（借貸）債權關係，亦有請求訴外人劉秀珠給付
    清償票款（借款）之權利，故原告基於上開代位請求先為陸
    拾萬元之一部請求，為此依法提起本訴等語。
二、被告則以：被告與訴外人劉秀珠離婚時，財產都被劉秀珠借
    光了，連被告的保險、現金卡、房貸，都被劉秀珠借光了，
    基此為答辯聲明，並請求駁回原告之訴、訴訟費用由原告負
    擔等語。
參、得心證之理由：
一、剩餘財產分配部分：
(一)、按「夫妻未以契約訂立夫妻財產制者，除本法另有規定外，
    以法定財產制，其夫妻財產制。」民法第1005條定有明文。
    次按民法親屬編於91年6 月26日修正公布，同年月28日生效
    ，原法定財產制即「聯合財產制」已修正為「所得分配制」
    （或稱「修正之分別財產制」），亦即由夫妻各自管理其所
    有財產，於婚姻關係終了時，始將婚姻關係存續中夫妻所取
    得之財產合併，加以清算分配之財產制。再按，「中華民國
    九十一年民法親屬編修正前適用聯合財產制之夫妻，其特有
    財產或結婚時之原有財產，於修正施行後視為夫或妻之婚前
    財產；婚姻關係存續中取得之原有財產，於修正施行後視為
    夫或妻之婚後財產。」，民法親屬編施行法第6條之2亦定有
    明文。查，本件被告游文孝與訴外人劉秀珠前於75年 6月17
    日結婚，嗣於99年1月4日協議離婚，並於是日申請離婚登記
    完竣，惟渠等結婚時未以契約訂定在婚姻關係存續中適用何
    種財產制，有原告提出之戶籍謄本在卷可稽，是依上開規定
    ，被告游文孝與訴外人劉秀珠應適用法定財產制為渠等之夫
    妻財產制，並有民法親屬編施行法第6條之2規定之適用。
(二)、復按「法定財產制關係消滅時，夫或妻現存之婚後財產，扣
    除婚姻關係存續中所負債務後，如有剩餘，其雙方剩餘財產
    之差額，應平均分配，但下列財產不在此限：(一)因繼承或其
    他無償取得之財產。(二)慰撫金。」、「夫妻現存之婚後財產
    ，其價值計算以法定財產制關係消滅時為準，但夫妻因判決
    而離婚者，以起訴時為準。」，民法第1030之1第1項、第10
    30條之4第1項分別定有明文，而該等條文所稱之「法定財產
    制關係消滅時」之情形有：(1)夫妻之一方死亡、(2)夫妻離婚
    、(3)夫妻結婚無效、(4)夫妻婚姻被撤銷、(5)夫妻因有民法第
    1009條至第1011條之原因改用分別財產制、(6)夫妻契約改定
    夫妻財產制為分別財產制或共同財產制而言；另謂「雙方剩
    餘財產之差額，應平均分配」，係指夫妻所取得而現存之婚
    後財產，扣除婚姻關係存續中所負債務及因繼承或其他無償
    取得之財產或慰撫金後，計算出夫妻各自之剩餘財產，再比
    較其剩餘財產之多寡，算定其差額，剩餘財產較少之一方得
    向剩餘財產較多之一方，請求分配差額之二分之一。查，本
    件被告游文孝與訴外人劉秀珠前於99年1月4日協議離婚，並
    於是日申請離婚登記完竣，是本件渠等婚後財產範圍及其價
    值之計算，併及於婚姻關係存續中所負債務，而所計算出剩
    餘財產多寡，均應以該離婚生效日即99年1月4日為計算基準
    。
(三)、原告於99年9 月15日具狀聲明調查證據，聲明調查被告游文
    孝最近年度綜合所得資料清單、最近年度99年1月4日止之財
    產資料、99年1月4日以前五年內之處分或贈與之財產資料，
    及命被告游文孝提出兩願離婚協議書，以明被告游文孝與訴
    外人劉秀珠間離婚財產分配狀況，經本院函詢桃園縣楊梅市
    戶政事務所，所調得被告游文孝與訴外人劉秀珠離婚登記資
    料，渠等離婚協議書（影本）對於財產之歸屬載明：「歸游
    文孝所有」，有桃園縣楊梅市戶政事務所99年11月26日桃楊
    戶字第0990007183號函暨檢附離婚登記資料一份在卷可按。
    又本院查詢被告游文孝94年度至98年度財產所得資料，及原
    告提出之被告所有之土地、建物登記謄本可知，被告游文孝
    與訴外人劉秀珠於法定財產制消滅時屬剩餘財產之範圍約略
    為：
    １、被告之婚後財產（75年6月17日至99年1月4日）：
        (1)不動產部分：
        桃園縣楊梅市○○○段埔心小段1295建號，門牌桃園
          縣楊梅鎮○○路445 巷74弄41號（權利範圍：全部）
          ，價值：447,200 元（76年12月21日登記買賣取得，
          原屬婚姻關係存續中取得之原有財產，91年民法修正
          施行後視為婚後財產）。
        桃園縣楊梅市○○○段埔心小段12-56 地號（面積：
          38平方公尺、權利範圍：5分之2 ），價值：431,680
          元（96年5月24日登記買賣取得，99年1月公告現值：
          每平方公尺28,400元）。
        桃園縣楊梅市○○○段埔心小段12-57 地號（面積：
          12平方公尺、權利範圍：5分之2 ），價值：136,320
          元（96年5月24日登記買賣取得，99年1月公告現值：
          每平方公尺28,400 元）。
        桃園縣楊梅市○○○段埔心小段30-206地號（面積：
          123平方公尺、權利範圍：全部），價值：2,337,000
          元（76年12月21日登記買賣取得，原屬婚姻關係存續
          中取得之原有財產，91年民法修正施行後視為婚後財
          產，99年1月公告現值：每平方公尺19,000元）。
        (2)動產部分：
        98年度大程長城企業股份有限公司投資額：3,450元
          。
        98年度中華電信股份有限公司投資額：25,160元。
        98年度所得給付總額：1,327,302元、扣繳稅額：74,
          090元、可抵扣稅額：2,591元，可動用餘額：1,250,
          621元。
        97年度所得給付總額：1,314,400元、扣繳稅額：51,
          809元、可抵扣稅額：1,101元，可動用餘額：1,261,
          490元。
        96年度所得給付總額：1,315,184元、扣繳稅額：33,
          618元、可抵扣稅額：764元，可動用餘額：1,280,80
          2元。
        95年度所得給付總額：1,087,442元、扣繳稅額：19,
          450元、可抵扣稅額：105元，可動用餘額：1,067,88
          7元。
        94年度所得給付總額：1,015,764元、扣繳稅額：20,
          284元、可抵扣稅額：29元，可動用餘額：995,451元
          。
        (3)債務部分：
        93年4 月15日，中國信託商業銀行股份有限公司設定
          最高限額抵押權（共同擔保地號：草湳坡段埔心小段
          30-206地號、建號：草湳坡段埔心小段1295建號），
          擔保債權最高限額3,600,000元，權利存續期間93年4
          月15日至133年4月14日止。
        98年12月10日，游文鳳消費性借貸4,000,000 元，並
          於99年1 月25日設定普通抵押權（共同擔保地號：草
          湳坡段埔心小段12-55、12-56、12-57、33-47地號）
          ，清償日期為108年12月10日。
    ２、原告雖對於被告上開各項財產（不動產與動產）部分未
        予爭執，惟對於被告部分債務到庭陳明：「…以不動產
        作抵押的部分，向銀行信託機構借貸的部分，我們認為
        沒有問題，但是其他設定給被告姊妹，時間在離婚前沒
        多久，我認為有問題，…。」等語（見本院100年1月20
        日言詞辯論筆錄），故原告認被告與游文鳳98年12月10
        日消費性借貸4,000,000 元，並設定普通抵押權之債務
        部分未有效成立。原告該部分之主張，業據其提出與所
        述相符之土地謄本為證，而被告經合法通知，既不於最
        後言詞辯論期日到庭爭執，復未提出書狀以供本院斟酌
        ，依民事訴訟法第280條第3項規定，視同被告自認，故
        原告該部分之主張，自堪信為實在，是被告與游文鳳98
        年12月10日消費性借貸4,000,000 元，並設定普通抵押
        權部分，自不計入被告之婚後債務。因之，被告財產計
        有：積極財產（不動產及動產）9,237, 061元，扣除消
        極財產3,600,000元，剩餘財產5,637, 061 元。又應說
        明者，被告財產：桃園縣楊梅市○○○段埔心小段12
        -55地號（面積：50平方公尺、權利範圍：全部，73年7
        月17日登記買賣取得，原屬結婚時之原有財產，91年民
        法修正施行後視為婚前財產）、桃園縣楊梅市○○○
        段埔心小段33-47地號（面積：123平方公尺、權利範圍
        ：全部，93年2 月20日登記分割繼承取得），依法皆非
        計入婚後剩餘財產之範圍。
    ３、訴外人劉秀珠婚後財產與債務：
        原告主張訴外人劉秀珠於法定財產制消滅時，並無任何
        積極財產，惟積欠有龐大債務，對此原告並未爭執（見
        本院99年11月23日言詞辯論筆錄），是可堪信原告之主
        張為真實，故訴外人劉秀珠並無任何剩餘財產。
(四)、綜上所述，本件被告婚後財產扣除婚後債務後共計有5,637,
    061 元之剩餘財產，訴外人並無任何剩餘財產，是渠等剩餘
    財產差額為5,637,061 元，平均分配結果（四捨五入），訴
    外人劉秀珠得向被告請求之剩餘財產為2,818,531元。
二、代位請求部分：
(一)、按「債務人怠於行使權利時，債權人因保全債權，得以自己
    之名義，行使其權利。但專屬於債務人本身者，不在此限」
    ，民法第242條定有明文。而對於夫妻剩餘財產分配請求權
    ，民法原於第1030條之1第3項規定：「第一項請求權，不得
    讓與或繼承。但已依契約承諾，或已起訴者，不在此限。」
    因之，夫妻離婚時，任何一方之債權人原不得代位行使夫妻
    之剩餘財產分配請求權，且夫妻之任何一方不得將該期待權
    任意讓與。惟該條項於96年民法親屬篇修正時，基於剩餘財
    產分配請求權雖依夫妻身分而產生，但其本質仍屬財產權，
    並不具專屬性質、避免民法第1009條、1011條的規定喪失意
    義，而無法保障債權人之利益，及未免對有請求權人之繼承
    人不利等理由刪除之，並於同年5 月23日公布施行，是夫妻
    之剩餘財產分配請求權，性質上已非專屬於夫或妻之權利，
    故夫妻之一方有怠於向他方行使該請求權時，該夫或妻之債
    權人非不得代位行使之。
(二)、經查，原告主張訴外人劉秀珠向其借款100 萬元，訴外人劉
    秀珠亦開立本票壹紙以供擔保，嗣訴外人劉秀珠違約不清償
    該借款乙節，業據其提出本院簡易庭99年度司票字第869 號
    本票裁定及其確定證明書（均為影本）為證，被告對此並不
    予爭執，自可堪信原告該部分之主張為真實，是本件原告為
    訴外人劉秀珠之債權人；又訴外人劉秀珠已可向被告請求剩
    餘財產差額分配共計2,818,531 元已如上述，而訴外人劉秀
    珠與被告離婚離婚協議書（影本）對於財產之歸屬載明：「
    歸游文孝所有」，顯已明訴外人劉秀珠怠於行使該剩餘財產
    差額分配請求之權利，是原告依上開民法第242條及第 1030
    條之1 規定修正意旨，本於債權人之地位，以自己名義，向
    被告請求應給付訴外人劉秀珠該剩餘財產差額陸拾萬元部分
    ，並由原告代位受領，為有理由，應予准許。
肆、據上論斷：本件原告之訴，為有理由，爰依民事訴訟法第38
    5條第1項前段、第78條，判決如主文。
中    華    民    國    100    年    2    月    17    日
                  家事法庭 法  官  王兆飛
以上正本係照原本作成。
如對本判決上訴，須於判決送達後20日之不變期間內，向本院提
出上訴狀。如委任律師提起上訴者，應一併繳納上訴審裁判費。
中    華    民    國    100    年    2    月    17    日
                           書記官  陳月桂